【裁判字號】    95,訴,263
【裁判日期】    950809
【裁判案由】    贈與稅
【裁判全文】
臺中高等行政法院判決
                                     95年度訴字第00263號
                              .
原      告  甲○○
訴訟代理人  丁○○
被      告  財政部臺灣省中區國稅局
代  表  人  乙○○
訴訟代理人  丙○○
上列當事人間因贈與稅事件，原告不服財政部中華民國95年3月
27日台財訴字第09500024000號訴願決定（案號：00000000），
提起行政訴訟。本院判決如下︰
    主  文
訴願決定、復查決定及原處分均撤銷。
訴訟費用由被告負擔。
    事  實
一、事實概要：緣原告於民國（下同）91年6月10日及91年6月24
    日分別與其子吳相德辦理共有土地分割及房地交換，經被告
    所屬彰化縣分局查獲涉有贈與情事，乃核定本次贈與金額計
    新臺幣（下同）47,474,713元，併計前次贈與2,227元，核
    定原告91年度贈與總額47,476,940元，應納稅額15,353,470
    元。原告不服，提起訴願，遭決定駁回，遂提起行政訴訟。
二、兩造聲明：
    (一)原告聲明求為判決：訴願決定、復查決定及原處分均撤銷
      。
    (二)被告聲明求為判決：駁回原告之訴。
三、兩造陳述：
    (一)原告主張：
    甲、原告先主張：
      1.原告與訴外人吳相德依相關法律申報取得贈與稅免稅證
        明並完成共有物分割登記（屬以物易物），並非如被告
        所稱無償移轉財產。況且遺產及贈與稅法已明定財產價
        值之計算方式，不容被告依稽徵者之角度解釋法律，被
        告明顯誤解「價值」及「價格」在法律上之差異，概中
        華民國稅法課稅依據係依價值來計算而非由價格認定。
        被告核定原告之租稅義務已違反憲法對人民財產權之保
        護及違反司法院釋字第420號解釋租稅法律主義精神。
      2.被告依上級機關之行政命令而為核稅處分，推翻原已確
        定之免稅處分，違反稅法之安定性及法律不溯及既往原
        則，原告與訴外人因已取得被告核准之贈與稅免稅證明
        書始同意申辦共有物分割，今被告又否定原核准，已違
        反司法院釋字第525號解釋信賴保護原則。被告雖遵上
        級行政命令，卻否定其他法律效力，已違反憲法第19條
        及司法院釋字第566號解釋法律保留原則。
      3.被告及其上級機關稱原告等以迂迴方式假藉免徵贈與稅
        之土地取巧安排移轉應稅財產等情事云云，惟原告申辦
        共有物分割程序皆在被告監督下完成，絕無逃避，而免
        徵贈與稅之土地係稅法賦予之權利，原告自得充分享受
        該租稅優惠，被告之上級機關無非以所謂「實質課稅」
        原則而濫用公權力，在有稅法可依循時即稱「依法行政
        」，在無稅法可依循時便寄託於「實質課稅」原則之保
        護傘，然「實質課稅」原則亦不得無限上綱。依我國目
        前現況，尚無法律就財產權形成方式有任何禁止規定，
        故原告原有坐落彰化市○○段624地號土地，在被告之
        核准及監督下，申辨共有物分割由他人取得該土地，亦
        非法所不許。
      4.被告之上級機關於92年6月3日以台財稅字第0920452464
        號函核准個人以購入之（公設保留地）土地捐贈列報捐
        贈列舉扣除金額規定，明定至隔年（93年）起始實施新
        規定，並給予緩衝期半年，被告於斯即對「實質課稅」
        原則視若無睹，亦不追溯，也不於發布命令時同步實施
        ，此舉動明顯圖利以此方式避稅之富人，於本案，被告
        之上級機關卻以較嚴格之規定而為差別待遇，有違公平
        原則。
    乙、原告嗣主張：
        對實體部分不爭執，但本件被告無稽徵管轄權，請撤銷
        原處分。原告於91年6月4日因事遷移戶籍至台北市內湖
        區，並於91年7月12日由台北市國稅局核發贈與免稅證
        明申辦共有物分割，是以本件贈與稅補徵事件應由台北
        市國稅局管轄，被告機關無稽徵管轄權。因本件應納稅
        額高達一千五百餘萬元，原告無力繳納，將以本件相關
        之公共設施保留地抵繳，但因財政收支劃分法規定，遺
        產及贈與稅收入之80％歸由地方機關所有，本件之地方
        機關彰化市公所不願意承接外縣市的公共設施保留地，
        如依法由台北市國稅局稽徵則原告可順利抵繳。
    (二)被告答辯：
      1.本件在91年6月4日原告戶籍已經遷到臺北市內湖區，贈
        與的時點則在91年6月10日及6月24日，依照法律規定，
        應由贈與時戶籍所在地之稽徵機關管轄。被告機關同意
        原告的主張，本件稽徵機關管轄錯誤，應移由臺北市國
        稅局辦理。
      2.原告於91年3月25日將所有坐落彰化縣彰化市○○段624
        地號土地持分5/100,000建地贈與其子吳相德，贈與金
        額為2,227元，形成原告與吳相德共有該筆土地關係，
        嗣於同年5月6日與配偶丁○○以買賣方式共同取得坐落
        臺北市○○區○○段2小段44地號公共設施保留地（下
        稱公設地），原告持分1,790/10,000、丁○○持分8,21
        0/10,000，丁○○旋於同年月21日將其持分公設地贈與
        其子吳相德，形成原告與吳相德共有該筆公設地關係，
        復於同年6月10日辦理上開2筆土地共有物分割，分割後
        原告取得公設地持分9,486/10,000，其子吳相德取得公
        設地持分514/10000及上開建地全部持分財產價值44,55
        4,440元。原告又於同年月24日將其所有坐落彰化縣彰
        化市○○段237號建物財產價值2,922,500元與其子吳相
        德之公設地持分514/10,000辦理交換，經原查查獲原告
        係透過迂迴方式將上開應稅建地及建物無償贈與其子，
        涉有遺產及贈與稅法第4條第2項規定情事，乃核定原告
        本次贈與建地及建物金額合計47,474,713元。
      2.依行政程序法第8條規定，行政行為，應以誠實信用之
        方法為之，並應保護人民正當合理之信賴，又信賴保護
        之要件，須檢證人民是否有信賴之基礎，是否有信賴表
        現及是否有信賴不值得保護之情事。本件被告核准之贈
        與稅免稅證明書係原告得持以至地政機關辦理系爭公設
        地贈與移轉登記之文件，與原告辦理共有物分割係屬二
        事，本件原告係以迂迴方式假藉免徵贈與稅之土地，取
        巧安排移轉應稅財產，此種情形並不符合信賴保護原則
        所須具備之要件，當無信賴保護原則適用之餘地，故被
        告依據稅捐稽徵法第21條規定，在核課期間內就實質贈
        與移轉之系爭建地及建物補徵贈與稅並無不合。
      3.原告主張財政部92年6月3日台財稅字第0920452464號令
        規定個人捐贈公共設施保留地之價值認定原則，明定自
        93年起始實施，而首揭該部92年4月9日台財稅字第0910
        456306號令釋規定取巧移轉共有物分割應課贈與稅未給
        予緩衝期，有違公平原則乙節。核財政部92年6月3日台
        財稅字第0920452464號令係規定個人捐贈公共設施保留
        地得列報綜合所得稅列舉扣除額金額之認定原則，與財
        政部92年4月9日台財稅字第0910456306號令釋係就取巧
        移轉使受贈人取得應稅土地依首揭遺產及贈與稅法第4
        條第2項規定，應按實質贈與移轉之財產價值核定補徵
        贈與稅不同，原告主張容屬誤解。至原告所稱原告申辦
        共有物分割程序皆在被告監督下完成乙節，查共有物分
        割，係屬地政機關之權責，併予敘明。
    理  由
一、按贈與人為經常居住中華民國境內之中華民國國民者，其贈
    與稅應向戶籍所在地之主管稽徵機關申報，遺產及贈與稅法
    第24條第2項前段定有明文。經查，本件原告係於91年6月10
    日及同年6月24日分別與其子吳相德辦理共有土地分割及房
    地交換，經被告查獲認定原告係透過迂迴方式將上開應稅建
    地及建物無償贈與其子，乃依實質課稅原則核定原告本次贈
    與建地及建物金額合計47,474,713元。原告於言詞辯論時當
    庭表明對實體部分不爭執，經載明於筆錄，是本件贈與的時
    點分別為91年6月10日及同年6月24日，而原告在91年6月4日
    至92年3月17日間，其登記之戶籍地址均為臺北市○○區○
    ○里○鄰○○路321巷10弄1號5樓，有原告提出之戶籍謄本附
    本院卷可稽，依首揭說明，本件贈與稅應由原告贈與時戶籍
    所在地之稽徵機關（即臺北市國稅局）管轄。本件原處分由
    被告核定贈與稅，其稽徵管轄錯誤，原告據以指摘，核非無
    據，復查決定、訴願決定予以維持即有不合，均應由本院予
    以撤銷，由被告移由臺北市國稅局另為處分，以符法制。
二、本件事證已臻明確，兩造其餘主張陳述及所提之證據，於判
    決之結果不生影響，不再一一論述，併此敘明。
據上論結，本件原告之訴為有理由，依行政訴訟法第195條第1項
前段、第98條第3項前段，判決如主文。
中    華    民    國    95    年    8    月    9    日
                  第三庭  審判長 法  官  沈應南
                                 法  官  許武峰
                                 法  官  許金釵
以上正本證明與原本無異。
如不服本判決，應於判決送達後20日內向本院提出上訴書狀，其
未表明上訴理由者，應於提起上訴後20日內向本院提出上訴理由
書（須依對造人數附具繕本）；如於本判決宣示或公告後送達前
提起上訴者，應於判決送達後20日內補提上訴理由書（須附繕本
）。未表明上訴理由者，逕以裁定駁回。
提起上訴應預繳送達用雙掛號郵票390元（34元及5元郵票各10份
)。
中    華    民    國    95    年    8    月    9    日
                                 書記官  孫庠熙


司法院資訊處製作；財團法人民間司法改革基金會備份。
